【裁判字號】    90,訴,2693
【裁判日期】    901107
【裁判案由】    確認行政處分無效
【裁判全文】
臺北高等行政法院判決                              九十年度訴字第二六九三號
    原      告  甲○○
    被      告  交通部臺灣鐵路管理局
    代  表  人  黃德治（局長）住同右
右當事人間因確認行政處分無效事件，原告不服交通部臺灣鐵路管理局中華民國六十
二年四月二十六日鐵人一字第一○四五九號令，提起行政訴訟，本院判決如左：
    主  文
原告之訴駁回。
訴訟費用由原告負擔。
    事  實
一、原告方面：
  Ａ、聲明：
      求為判決確認被告台灣鐵路管理局民國（下同）六十二年四月二十六日鐵人一
      字第一０四五九號行政處分無效。原告與被告間之公法上法律關係仍存在。
  Ｂ、陳述：
    １、原告為日據時代鐵道特設青年訓練所畢業，並經台灣省政府肆貳府人乙字第
        三四八七一號令任用為站務司事。原告並於四十三年十一月經由考試院詮敘
        部核給公務人員儲備登記証書，並依交通行政人員資格條款定官等在卷，且
        辦有公保在卷而為公務人員。於六十二年業已服務滿三十年，茲因辛勞成疾
        ，罹患肝病住院致無法上班，被告機關非但未予體恤，乃竟百般刁難威脅逼
        迫原告離職，原告不從。被告機關索性偽造原告之辭職信，且將原告之名字
        寫錯，並盜蓋原告留存於被告機關作為給領薪資所用之印章，並據該偽造之
        信件，未知會原告之情況下於六十二年四月廿六日以鐵人一字第一○四五九
        號人事令指稱原告已因病請辭獲准。原告已非被告機關之站務司事等由，拒
        絕原告病愈後（六十四年初）之復職申請，被告機關所為已嚴重侵害原告權
        益。
    ２、而行政訴訟法第六條第一項規定「確認行政處分無效及確認公法上法律關係
        成立或不成立之訴訟，非原告有即受確認判決之法律上利益者，不得提起之
        。」本件原告為該案之被害人且原告現年事已大，遭被告之迫害有志難伸，
        原告是有即受確認判決之法律上利益者，原告於八十九年十二月五日委請律
        師向被告機關請求確認前揭行政處分為無效，詎被告機關竟於九十年三月七
        日來函表示不允許。為此，原告爰依行政訴訟法第六條第二項之規定提起確
        認該行政處分為無效之訴。
    ３、原告為一善良篤實之公務人員，將畢生最寶貴之青春歲月奉獻給國家及被告
        機關，原告理應受公務人員之保障及被告機關之呵護，詎被告機關非但未予
        保障該機關之公務員，乃竟以偽造原告之辭職信函方式強迫原告離職，以遂
        行其人謀不臧之惡行。又苟該辭職信函非被告機關職員所偽造者，被告機關
        對前揭辭職信函未予查証，其是否為原告於自由意思下所為者？即率然核定
        准予辭職。是被告機關之前揭處分顯然違背法令，且侵害原告權益至詎，應
        屬無效之行政處分。為此，原告特檢呈相關証據爰狀請為如訴之聲明之判決
        。
二、被告部分：
  Ａ、聲明：
      求為判決駁回原告之訴。
  Ｂ、陳述：
    １、原告甲○○原係被告台中運務段前站務司事於六十二年三月十一日自陳簽呈
        因久病不癒自即日起辭職該段據以陳報經被告以六十二年四月二十六日鐵人
        一字第一○四五九號令准自六十二年四月一日辭職在案。
    ２、查原告陳訴當初因病住院無法上班，被告遂逼迫其離職，因原告不從，即索
        性偽造辭職書並盜蓋其留存於服務單住作為給領薪資所用之印章，且該偽造
        辭職書未知會其原告即逕予核布辭職令。
    ３、惟查本案經原告當時服務單位─台中運務段查復以「本段有關辭職人員之申
        請皆按規定由本人向其服務單住申請，再送段呈報局核辦，有關楊員聲稱本
        段偽造其辭職書並逼迫其辭職乙節，經與當時楊員服務單位─台中站之承辦
        人聯繫並查證，並無偽造該員辭職書之情事，且其辭職係自行提出始予辦理
        」。上開說明暨前所附附件影本證明被告並無原告所指陳各項情事且原告如
        認該辭職書之真偽有爭議，經核定當時即應提出異議。有關上情被告曾九十
        年三月七鐵人一字第○四八六七號書函復原告之委任律師。
    理  由
一、按「確認行政處分無效及確認公法上法律關係成立或不成立之訴訟，非原告有即
    受確認判決之法律上利益者，不得提起之。．．」、「確認行政處分無效之訴訟
    ，須已向原處分機關請求確認其無效未被允許，或經請求後於三十日內不為確答
    者，始得提起之。」、「應提起撤銷訴訟，誤為提起確認行政處分無效之訴訟，
    其未經訴願程序者，高等行政法院應以裁定將該事件移送於訴願管轄機關，並以
    行政法院收受訴狀之時，視為提起訴願」，行政訴訟法第六條第一項前段、第二
    項、第五項分別定有明文。
二、依據行政訴訟法第六條第一項前段，確認行政處分無效，非原告有即受確認判決
    之法律上利益者，不得提起之，已如前述。所謂具有「即受確認判決之法律上利
    益」（學說又稱確認利益），須因行政處分是否生效不明確，致原告在公法上之
    地位有受侵害之危險，而此項危險得以對於被告之確認判決除去之者（參見最高
    法院二十七年度上字第三一六號、五十二年度台上字第一二四０號判例），始為
    存在。
三、又「原告之訴，依其所訴之事實，在法律上顯無理由者，行政法院得不經言詞辯
    論，逕以判決駁回之」，亦為行政訴訟法第一百零七條第三項所明定，原告之請
    求如欠缺權利保護必要，即屬本項所指在法律上顯無理由之情形，法院應以判決
    駁回之。而原告提起確認行政處分無效之訴，如不具即受確認判決之法律上利益
    ，且不能依行政訴訟法第六條第五項之規定，裁定移送於訴願管轄機關，踐行訴
    願程序者，即屬欠缺權利保護必要，而為在法律上顯無理由之情形。
三、本件原告所應提起者為撤銷訴訟，而非確認行政處分無效之訴，其不具「確認利
    益」，而其撤銷訴訟又無法踐行行政訴訟法第六條第五項之移送程序，而屬欠缺
    權利保護必要，理由如左：
  Ａ、無效之行政處分，係指行政行為具有行政處分之形式，但其內容具有嚴重瑕疵
      而自始、當然、確定不生效力。基於維護法律安定性，學說及各國立法例皆認
      為行政處分是否無效，除法律定有明文之情形外，宜從嚴認定，故乃兼採「明
      顯瑕疵說」與「重大瑕疵說」作為認定標準之理論基礎。
  Ｂ、是以，依據行政程序法第一百十一條之規定，行政處分無效之原因，除該條
      第一款至第六款之例示規定外，尚有該條第七款「其他具有重大明顯之瑕疵者
      」之概括規定，用以補充前六款所未及涵蓋之無效情形性、補充性規定，而該
      款所謂「具有重大明顯之瑕疵」謂行政處分內容有一望而知，顯屬具有重大瑕
      疵者。
  Ｃ、本案原告謂被告機關於六十二年間偽造其請辭之簽呈，而作成六十二年四月廿
      六日以鐵人一字第一○四五九號人事令准許原告已因病請辭，至其病愈後無法
      復職，亦喪失公務人員之資格。
  Ｄ、惟該請辭簽呈是否為偽造或是否為被告所偽造，並非得立刻即從現有卷證資料
      認定，原告所稱簽呈上簽名錯誤以及被告盜蓋原告請領薪資之印章等，僅屬認
      定簽呈為偽造之輔助證據，尚不足以作為直接證據。且縱如原告所云，該請辭
      之簽呈確屬偽造，非出於原告當時之真意，參照前揭無效行政處分須具有「一
      望即知之重大瑕疵」，此項瑕疵亦僅構成該解職處分（鐵人一字第一○四五九
      號人事令）之違法事由，而不足導致該解職處分無效。
  Ｅ、職此，原告就該解職處分，不應提起確認行政處分無效之訴，而應以撤銷訴訟
      撤銷該違法處分，又原告既不應提起確認訴訟，法院即無法以對於原告確認判
      決實現其公法上權利，而不具有確認利益。依前述說明，原告之訴即屬欠缺權
      利保護必要，而應予駁回。
  Ｆ、另本院就此無為提起撤銷訴訟之情形，原應依據行政訴訟法第六條第五項之規
      定，以裁定將該事件移送於訴願管轄機關，惟原告對該解職處分表示不服之訴
      願期間早已經過，故本院亦無庸再依該規定，將本件移送於訴願管轄機關，併
      此明。
五、綜上所述，原告本件訴訟，本應提起撤銷行政處分之訴卻誤為提起確認行政處分
    無效之訴，且因欠缺「即受確認判決之法律上利益」，而屬在法律上顯無理由，
    爰不經言詞辯論，逕以判決駁回之。
據上論結，本件原告之訴顯為無理由，爰依行政訴訟法第一百零七條第三項、第九十
八條第三項前段，判決如主文。
中    華    民    國      九十      年    十一        月      七        日
                                  臺北高等行政法院  第五庭
                                            審判長  法  官  姜素娥
                                                    法  官  林文舟
                                                    法  官  帥嘉寶
右為正本係照原本作成。
如不服本判決，應於送達後二十日內，向本院提出上訴狀並表明上訴理由，如於本判
決宣示後送達前提起上訴者，應於判決送達後二十日內補提上訴理由書（須按他造人
數附繕本）。
中    華    民    國      九十      年    十一        月      七        日
                                                    書記官  林麗美


司法院資訊處製作；財團法人民間司法改革基金會備份。
